【裁判字號】    89,台上,6090
【裁判日期】    891012
【裁判案由】    殺人未遂
【裁判全文】
最高法院刑事判決                              八十九年度台上字第六○九○號
    上   訴   人  台灣高等法院高雄分院檢察署檢察官
    上訴人即被告  甲○○
    被        告  丙○○
                  乙○○
右上訴人等因被告等殺人未遂案件，不服台灣高等法院高雄分院中華民國八十七年七
月十六日第二審判決（八十七年度上訴字第一六○號，起訴案號：台灣高雄地方法院
檢察署八十五年度偵字第二八七九五、二九九七三號），提起上訴，本院判決如左：
    主  文
原判決撤銷，發回台灣高等法院高雄分院。
    理  由
本件原判決認定：被告乙○○於民國（下同）八十五年七月二十六日中午十三時許，
駕駛計程車在高雄縣鳳山市○○路一三五號前與江新枝所駕駛之廂型車發生擦撞，因
江新枝肇事後未停車，乙○○乃在後追趕，於距離肇事地點約一百公尺處追上江車，
二人下車爭執，江新枝憑藉酒後之血氣，竟動手毆擊乙○○，致乙○○左下眼瞼及鼻
樑血腫各約四×三、二×三公分合併鼻孔流血，乙○○乃以計程車上之無線電呼叫器
，通知所屬同心車行之無線電台派員前來處理，未幾，被告丙○○、上訴人即被告甲
○○同乘一輛計程車前來，丙○○恐生意外，隨手攜帶高爾夫球桿一支下車，二人質
問江新枝何以動手打人，江新枝態度強橫並出手毆擊，甲○○忍無可忍，遂基於傷害
之犯意，就地撿取一支棍棒與江新枝互毆，致江新枝前胸部挫傷約九×三公分、左前
臂挫傷約九×一公分。又當時江新枝已處酒後失控狀態，甲○○對於傷害結果可能因
對方酒後反應較遲鈍而致步履不穩倒地撞擊頭部成重傷能預見，竟仍用力揮拳重擊江
新枝之下頷，致江新枝受力不支，向後仰倒，撞擊其廂型車後鐵踏板，造成頭部右枕
骨部頭皮挫裂傷約四公分長，再向左側撞擊地面倒地不起，其左側前額顱頂部之頭骨
多發性呈線性骨折，致左側額頂部硬腦膜下出血、蜘蛛網膜下腔出血、嚴重腦浮腫，
經送醫進行緊急手術，仍造成江新枝右側肢體癱瘓、左側肢體輕癱、全失語症、日常
生活無法自理，而有重度多重殘障幾成植物人等情，因而撤銷第一審不當之判決，改
判論處甲○○傷害人之身體因而致重傷之罪刑，並諭知丙○○、乙○○無罪，固非無
見。
惟按被害人江新枝頭部挫傷情形，據郭綜合醫院驗傷診斷書記載「有（右側）頭枕骨
部挫裂傷約四公分」係「鈍物挫擊傷」，及「左側頭顳頂部硬腦膜下出血，嚴重腦浮
腫」（一審卷第一六三、一六四頁）；私立高雄醫學院附設中和紀念醫院急診記錄「
木棒擊左額部而頭部外傷」（一審卷第一六六、一六七頁）；證人即開刀醫師黃旭霖
亦證述：被害人頭部左右兩側，均有挫裂傷（原審卷第一一五、一一六頁）；證人謝
邱菊妹則證稱：「丙○○就從車上拿高爾夫球桿打江新枝」（一審卷第三十九頁、原
審卷第七十五、七十七頁），另江新枝訴訟代理人莊進祥律師在原審主張：「丙○○
揮桿，甲○○又補上一拳，都集中在頭部」（原審卷第一○七頁），綜上事證顯示：
江新枝頭部挫擊傷，似不僅原判決所認定一處，且其中挫傷是否另有在場之丙○○、
乙○○持高爾夫球桿或他物所挫擊者，均非無疑，原審對上開事證，未遑詳加審酌，
遽認被害人上開腦部出血浮腫純因甲○○徒手揮擊下巴，仰倒撞及廂型車後面鐵踏板
所致，自嫌率斷，仍難謂無調查未詳及理由不備之違誤。次查，上開驗傷診斷書資料
，均未見被害人下顎部有受傷之紀錄，況證人張銘潔於警訊中既稱：「發生時我未看
見，是謝邱菊妹打電話給我，我趕出去……」、「我剛到現場時，江新枝已經整個頭
部有血跡了，江新枝已不省人事」，竟又同時供係「該男子以手拳頭往江新枝之下巴
揮打下去，這時江新枝就倒地不起了」（均見警卷第十、十一頁），反覆不定，其所
供「男子以手拳頭往江新枝之下巴揮打下去」，究係親自目擊，抑係聽聞他人轉述之
詞，亦有待進一步詰問推求。再查，證人張美蘭、李淵銘供述：被害人江新枝自後方
抱住甲○○，甲○○始揮動手臂掙脫，導致被害人向後倒地受傷云云（見原審卷第五
十六、五十七、五十八、一三八頁），甲○○據以辯係出於防禦（一審卷第一九一頁
及第三審上訴理由書狀），究有無刑法第二十三條或同條但書規定之適用，案經發回
，併請注意審酌及之。以上或為檢察官及甲○○上訴意旨所指摘，或為本院得依職權
調查之事項，應認原判決有撤銷發回更審之原因。
據上論結，應依刑事訴訟法第三百九十七條、第四百零一條，判決如主文。
中      華      民      國    八十九    年      十      月     十二     日
                              最高法院刑事第二庭
                                  審判長法官  莊  來  成
                                        法官  呂  潮  澤
                                        法官  謝  俊  雄
                                        法官  白  文  漳
                                        法官  蘇  振  堂
      右正本證明與原本無異
                                              書  記  官
中      華      民      國    八十九    年      十      月     十九     日


司法院資訊處製作；財團法人民間司法改革基金會備份。
